臺灣高雄地方法院民事判決
111年度雄簡字第2084號
原      告  黃俊傑  
訴訟代理人  魏志勝律師
被      告  蘇義雄  

上列當事人間請求返還出資額等事件，本院於民國111年11月15
日言詞辯論終結，判決如下：
    主      文
原告之訴及假執行之聲請均駁回。
訴訟費用由原告負擔。
    事實及理由
一、原告主張：被告於民國108年10月間，向原告表示可投資入
    股「海文洛客複合式咖啡廳」，經原告同意後，匯款新臺幣
    （下同）18萬元至被告指定之玉山商業銀行烏日分行（戶名
    為任務咖啡有限公司、帳號為0000-0000-00000號）。然原
    告匯款後，發現被告未成立海文洛客複合式咖啡廳，亦未讓
    原告取得原物咖啡有限公司之股東，經原告詢問被告，被告
    同意返還18萬元投資款。被告於台灣台中地方檢察署111年
    偵字第26475號案件中陳述原告僅可取得暗股，然原告否認
    ，是兩造對於投資18萬元取得股份一事，並未達成意思表示
    合致，足認兩造投資契約不成立，則原告給付予被告之18萬
    元即無法律上原因，依民法第179條規定，被告仍應返還其
    所受之利益等語。並聲明：被告應給付原告18萬元，及自起
    訴狀繕本送達翌日起至清償日止，按週年利率5%計算之利息
    。
二、被告抗辯略以：兩造為朋友，伊想讓原告插暗股其經營之咖
    啡，原告同意後匯款18萬元與伊，然頂讓店面之後剛好遇到
    疫情，一直虧損，109年間已經結束營業，全部股東賠了6、
    700萬元，伊自己賠了3、400萬元，原告要求還全額投資款
    ，並無理由等語。並答辯聲明：原告之訴及假執行之聲請均
    駁回。
三、原告主張於108年10月間兩造有協談投資事宜，原告匯款18
    萬元，事後發現被告對於原告投資18萬元取得股份一事，並
    未達成意思表示合致，是兩造投資契約不成立，依不當得利
    規定，請求被告返還18萬元等情，被告抗辯雙方有成立投資
    契約，並以前詞置辯，本院判斷如下：
　㈠基於私法自治之原則，當事人間之契約不限於民法上之有名
    契約，其他非典型之無名契約仍得依契約之性質及經濟目的
    而類推適用關於有名契約之規定。又合資契約，乃雙方共同
    出資完成一定目的之契約；合資契約與合夥均係契約當事人
    共同出資，雙方就出資及獲利比例均按約定定之，惟兩者之
    差異僅在合夥係以經營共同事業為特點，則就性質不相牴觸
    部分，非不得類推適用民法合夥之相關規定，以定合資人間
    之權義歸屬（最高法院110年度台上字第2084號判決意旨參
    照）。
　㈡原告雖主張兩造協商投資事宜時，被告有允諾讓原告成為登
    記之股東云云。然原告就此有利部分，並未提出證據證明，
    是此，原告上開主張是否為真，尚有可疑。再者，依被告兩
    造間提出之LINE對話紀錄（見本院卷第103-117頁），被告
    均不否認有收取原告交付之18萬元投資款，然被告並未承認
    斯時有允諾原告會讓其成為登記之股東。既然被告自始並未
    否認有收取原告之投資款，且原告並未證據證明投資條件為
    成為登記股東之事實，是本院認兩造確有共同投資咖啡店事
    宜，並委由被告執行經營計畫，屬合資性質之非典型契約，
    並非原告對於被告所經營事業出資之隱名合夥關係，亦非單
    純委任關係，依上開說明，應類推適用民法合夥相關規定，
    以處理兩造間之權利義務關係。
  ㈡承上所述，原告與被告投資咖啡店契約之目的，係在出資經
    營共同事業或取得財產，自應共同承擔損益。至原告提出
　　提出之LINE對話紀錄（見本院卷第17頁），主張被告允諾要
    退還18萬元云云。然原告並未提出雙方在投資契約成立時有
    保本或原金返還之約定，且類推適用民法第697條至第699條
    之規定，被告負有協同原告結算之義務，經結算後始得分配
    利潤或虧損，兩造既未共同結算，且原告又未舉證證明尚有
    盈餘可供分配，自不得直接請求就原來出資為全部返還。
  ㈢另無法律上之原因而受利益，致他人受損害者，應返還其利
    益。雖有法律上之原因，而其後已不存在者，亦同，民法第
    179條定有明文。又不當得利依其類型可區分為「給付型不
    當得利」與「非給付型不當得利」前者係基於受損人之給付
    而發生之不當得利，後者乃由於給付以外之行為（受損人、
    受益人、第三人之行為）或法律規定或事件所成立之不當得
    利。而在「給付型不當得利」原告既因自己行為致原由其掌
    控之財產發生主體變動，則本於無法律上之原因而生財產變
    動消極事實舉證困難之危險，自當歸諸於原告，方符事理之
    平。故原告應就不當得利請求權之成立要件負其舉證責任，
    即應證明他方係無法律上之原因而受利益，致其受有損害。
    如受利益人係因其給付而得利時，所謂無法律上之原因，即
    指其給付欠缺給付之目的，故主張該項不當得利請求權存在
    之當事人，應舉證證明其欠缺給付之目的。原告主張其給付
    系爭投資款予被告，被告受有不當得利，是屬於給付型不當
    得利，依照上開說明，自應由原告舉證證明其給付欠缺給付
    之目的，原告並未提出證據以證明其所為前揭給付，有何欠
    缺給付目的之情事，核與給付型不當得利之要件不符，原告
    依民法第179條規定，請求被告返還18萬元，洵無所據。
四、綜上所述，原告依不當得利規定，請求被告給付18萬元，及
    自起訴狀繕本送達翌日起至清償日止，按週年利率5%計算之
    利息，為無理由，應予駁回。
五、結論：本件原告之訴為無理由，依民事訴訟法第436條第2項
    、第78條，判決如主文。　　
中　　華　　民　　國　　111 　年　　11　　月　　30　　日
                    高雄簡易庭  法　官  張茹棻
以上正本係照原本作成。
對於本件判決如有不服，應於收受送達後20日內向本院提出上訴
書狀，上訴於本院合議庭，並按他造當事人之人數附具繕本。如
委任律師提起上訴者，應一併繳納上訴審裁判費。
中　　華　　民　　國　　111 　年　　11　　月　　30　　日
                               書記官  黃振祐